【裁判字號】    96,訴,169
【裁判日期】    970219
【裁判案由】    塗銷地上權登記
【裁判全文】
臺灣苗栗地方法院民事判決               96年度訴字第169號
原      告  甲○○
            丙○○
共      同
訴訟代理人  午○○
被      告  巳○○
            己○○
            丁○○
            壬○○
            卯○○
            戊○○
            辰○○
            庚○○
            丑○○
            子○○
            寅○○
兼上八人訴
訟代理人    癸○○
被      告  戌○○
                        號
            申○○
            未○○
                        號
            乙○○○
兼上四人訴
訟代理人    酉○○
被      告  亥○○
            地○○
                        層
            天○○
兼上三人訴
訟代理人    宇○○
被  告  兼
上二十一人
訴訟代理人  辛○○
上列當事人間請求塗銷地上權登記事件，本院於民國97年1 月30
日言詞辯論終結，判決如下：
    主  文
被告巳○○、癸○○、己○○、丁○○、壬○○、卯○○、戊○○、辰○○、庚○○、丑○○、子○○、寅○○、戌○○、酉○○、申○○、未○○、乙○○○、亥○○、宇○○、地○○、天
○○、辛○○應將坐落苗栗縣竹南鎮○○段○○段一○一五地號
土地上，收件年期：民國四十一年、字號：南地所字第○○○二
○七號、權利人黃体元之地上權登記予以塗銷。
被告巳○○、癸○○、己○○、丁○○、壬○○、卯○○、戊○○、辰○○、庚○○、丑○○、子○○、寅○○、戌○○、酉○○、申○○、未○○、乙○○○、亥○○、宇○○、地○○、天
○○、辛○○應將坐落苗栗縣竹南鎮○○段○○段一○一六地號
土地上，收件年期：民國四十一年、字號：南地所字第○○○二
○七號、權利人黃體元之地上權登記予以塗銷。
訴訟費用新臺幣貳萬陸仟零肆拾柒元由被告負擔。
    事實及理由
壹、程序方面：
    按訴狀送達後，原告不得將原訴變更或追加他訴，但該訴訟
    標的對於數人必須合一確定時，追加其原非當事人之人為當
    事人者，不在此限，民事訴訟法第255 條第1 項第5 款定有
    明文。本件原告原以地上權人黃体（體）元之繼承人僅被告
    巳○○、癸○○、己○○、丁○○、壬○○、卯○○、戊○○、辰○○、庚○○、丑○○、子○○、寅○○等13人，以
    之為被告提起本件訴訟，嗣經查明黃体（體）元之繼承人尚
    有戌○○、酉○○、申○○、未○○、乙○○○、亥○○、
    宇○○、地○○、天○○、辛○○等9 人，遂於民國96年6
    月23日具狀追加戌○○、酉○○、申○○、未○○、乙○○○、亥○○、宇○○、地○○、天○○、辛○○等9 人為被
    告，核與前開法條規定相符，原告此部分訴之追加，應予准
    許。
貳、實體方面：
一、原告起訴主張：
  (一)原告甲○○係坐落苗栗縣竹南鎮○○段○○段1015地號土地
    所有權人；原告丙○○則為同段1016地號土地所有權人。上
    開2 筆土地分別有權利人為黃体元及黃體元之地上權登記，
    而由上開2 筆地上權登記於地政事務所之收件字號均同，可
    知黃体元與黃體元實為同1 人。因黃体（體）元已死亡，就
    本件塗銷地上權登記之訴訟，應以黃体（體）元之全體繼承
    人為被告，查本件被告辛○○等22人為黃体（體）元之繼承
    人。為此爰訴請渠等應塗銷系爭2 筆土地之地上權登記。
  (二)系爭2 筆土地與另筆同段1017地號土地，均係由重測前苗栗
    縣竹南鎮○○段269 之9 地號分割而來，分割後之地號分別
    為269 之9 地號（即現今之1015地號）、269 之89地號（即
    現今之1016地號）、269 之62地號（即現今之1017地號）。
    該筆土地分割前，黃体（體）元固有設定地上權，然依苗栗
    縣竹南地政事務所函文所示，該地上權範圍僅存在於分割後
    之269 之62地號上（即現今之1017地號），而未及於分割後
    之269 之9 地號（即現今之1015地號）、629 之89地號（即
    現今之1016地號）土地上。因土地登記作業疏失，將黃体（
    體）元之地上權轉載於系爭1015、1016地號土地上，足證黃
    体（體）元並未於系爭1015、1016地號2 筆土地取得地上權
    。而系爭2 筆土地卻有黃体（體）元之地上權登記，已侵害
    原告2 人土地所有權之完整，原告2 人自得依民法第767 條
    之規定，請求被告等人塗銷。並聲明：如主文第1 、2 項所
    示。
三、被告兼訴訟代理人辛○○於最後言詞辯論期日陳稱：同意原
    告請求，對於繼承系統表及應塗銷地上權登記沒有意見。被
    告辰○○於最後言詞辯論期日陳稱：同意原告請求，對於繼
    承系統表及應塗銷地上權登記沒有意見。
四、查原告主張坐落苗栗縣竹南鎮○○段○○段1015地號土地為
    原告甲○○所有，同地段1016地號土地為原告丙○○所有，
    上開2 筆土地均登記有：「收件年期41年南地所字第000207
    號，以建築改良物為目的，為黃体（體）元設定權利範圍19
    .83 平方公尺之地上權」及被告巳○○等22人為黃体（體）
    元之繼承人等事實，為被告兼訴訟代理人辛○○所不爭執，
    並有原告提出之土地登記謄本、戶籍謄本在卷可證（見本院
    第一卷第10至27頁、第113 至130 頁），自堪信為真實。
五、又地上權係以在他人土地上有建築物或工作物或竹木為目的
    而使用土地之權。不動產物權，依法律行為而取得、設定、
    喪失及變更者，非經登記不生效力，不動產物權之移轉或設
    定，應以書面為之，民法第758 條、第760 條分別定有明文
    。是則物權之變動，須由權利人為物權變動之意思表示且經
    登記始生效力，不因地政機關將原登記事項轉載即發生創設
    物權之效力。而原告主張系爭2 筆土地與另筆同段1017地號
    土地，均係由重測前苗栗縣竹南鎮○○段269 之9 地號分割
    而來，分割後之地號分別為269 之9 地號（即現今之1015地
    號）、269 之89地號（即現今之1016地號）、269 之62地號
    （即現今之10 17 地號），原269 之9 地號黃体（體）元地
    上權應在269 之62地號土地上，因分割轉載錯誤，而誤載於
    系爭10 15 、1016地號上等情，業據原告提出苗栗縣竹南地
    政事務所95年11月23日南地所二字第0950011716號函為證，
    該函說明欄二記載：「經查本案竹南段2 小段1015、1016、
    1017地號土地重測前為竹南段269 之9 、269 之89、269 之
    62地號均由269 之9 地號分割出來，然原269 之9 地號黃体
    元地上權應在269 之62地號，分割後未勘查黃体元地上權而
    轉載至26 9之9 及269 之89地號（即重測後黃体元地上權轉
    載1015及1016地號，而勘查後卻在1017地號）」等語（見本
    院第一卷第28頁）。又系爭2 筆土地均面臨苗栗縣竹南鎮○○路，1015地號土地上有門牌號碼為博愛路3 號、5 號建物
    ，1016地號土地上有門牌號碼為博愛路1 號建物，其上並無
    黃体（體）元所有之建物，並經本院依職權勘驗現場，暨囑
    託苗栗縣竹南地政事務所測量屬實，製有勘驗筆錄及測量成
    果圖在卷可憑（見本院第二卷第55至62頁）。又觀之系爭地
    上權於41年間設定時，地上權之位置雖未經測量並登記於土
    地登記簿，然地上權人所得享有之地上權僅發生於依當時設
    定地上權之目的，及所有權人與地上權人互為意思表示一致
    之範圍及位置內之土地。準此以言，分割前原269 之9 地號
    土地之地上權人黃体（體）元不因原269 之9 號其後分割出
    1015、1016等2 筆土地，而於該2 筆土地均取得地上權。查
    原告所有之系爭2 筆土地上自41年設定地上權後迄今均無存
    在黃体（體）元所有之建築物、工作物或其他竹木，又被告
    己○○於本院至現場勘驗時陳稱：坐落1017地號土地之位置
    係其家人居住之處等語（見本院第一卷第56至57頁），是原
    告主張地上權人黃体（體）元設定地上權之位置非在系爭2
    筆土地，可堪採信。
    本件原土地所有權人與地上權人黃体（體）元，既未就系爭
    1015及10 16 地號土地範圍內曾有設定地上權之意思表示合
    致，僅因地政機關分割作業，即將原269 之9 地號土地上登
    記事項移載於分割後之系爭2 筆土地。準此以言，原告主張
    系爭土地上並無地上權存在等語，即為可採。
六、按所有人對於妨害其所有權者，得請求除去之，民法第767
    條定有明文。本件原告甲○○為系爭1015地號土地所有權人
    ；原告丙○○為系爭1016地號土地所有權人，而上開2 筆地
    上權登記之存在復已妨礙原告2 人所有權之行使。是原告甲○○請求被告辛○○等22人應將坐落苗栗縣竹南鎮○○段二
    小段1015地號土地上，收件年期：41年、字號：南地所字第
    000207號、權利人黃体元之地上權予以塗銷；原告丙○○請
    求被告辛○○等22人應將坐落苗栗縣竹南鎮○○段○○段10
    16地號土地上，收件年期：41年、字號：南地所字第000207
    號、權利人黃體元之地上權予以塗銷，均屬有據，應予准許
    。
七、次按當事人於言詞辯論時為訴訟標的之捨棄或認諾者，應本
    於其捨棄或認諾為該當事人敗訴之判決，民事訴訟法第384
    條定有明文。本件被告兼其餘被告訴訟代理人辛○○既於言
    詞辯論時對原告請求之訴訟標的為認諾（見本院第二卷第91
    頁），則依前揭說明，自應本於其認諾，為被告敗訴之判決
    。從而，原告訴請被告辛○○等22人應就其被繼承人黃体（
    體）元就系爭1015、1016地號土地所登記之系爭地上權（收
    件年期：41年、字號：南地所字第000207號），予以塗銷，
    為有理由，應予准許。
八、訴訟費用負擔之依據：民事訴訟法第78條、第85條第1項。
中    華    民    國    97    年    2     月    19    日
                  民事庭法  官  吳國聖
以上正本係照原本作成
如對本判決上訴，須於判決送達後20日內向本院提出上訴狀
                        書記官  葉俊宏
中    華    民    國    97    年    2     月    20    日


司法院資訊處製作；財團法人民間司法改革基金會備份。
